【裁判字號】    98,家訴,131
【裁判日期】    990430
【裁判案由】    分配夫妻剩餘財產差額
【裁判全文】
臺灣板橋地方法院民事判決             98年度家訴字第131號
原  告  乙○○
被  告  甲○○
上列當事人間分配夫妻剩餘財產差額事件，經本院於民國99年4
月12日言詞辯論終結，判決如下：
    主  文
被告應給付原告新臺幣壹佰陸拾陸萬玖仟參佰肆拾捌元，及自民
國九十八年十一月十七日起至清償日止，按年息百分之五計算之
利息。
原告其餘之訴駁回。
本判決第一項所命之給付，於原告以新臺幣伍拾伍萬陸仟肆佰肆
拾玖元為被告供擔保後，得假執行。
原告其餘假執行之聲請駁回。
訴訟費用由被告負擔十分之七，餘由原告負擔。
    事實及理由
一、原告主張：
(一)原、被告間之婚姻關係已解消：
  緣原告與被告於民國（以下同）67年間結婚，後並育有一子一
  女。然被告自75年開始，即以身體不佳為由而未工作，全家生
  活支出、子女之扶養及房貸之支付，均靠原告一人工作所得支
  應。查被告雖未工作，然原、被告之家庭尚為穩定，孰料，被
  告嗣後因篤信宗教，以致雙方間之生活及觀念逐漸產生齟齬，
  而於98年7月28日在鈞院調解下離婚。
(二)原、被告雙方於婚姻關係存續中所購買之不動產：
  原被告雙方於婚姻關係存續中，共購買三幢房地，且其中二戶
  （即下方所列之第一、二戶）已售予他人。
  1.建物門牌：台北縣新莊市○○街26巷4弄4之1號
             （下稱自強街房地）
    建物面積：46.5平方公尺
    土地公告現值：52,600元/平方公尺
    原所有權人：乙○○
    現所有權人：曾文鴻
    移轉原因：買賣
    移轉日期：94年8月3日
  2.建物門牌：台北縣新莊市○○街20之3號
             （下稱自治街房地）
    建物面積：46平方公尺
    土地公告現值：52,600元/平方公尺
    原所有權人：甲○○
    現所有權人：許妙朱
    移轉原因：買賣
    移轉日期：93年12月31日
  3.建物門牌：台北縣新莊市○○路671巷2弄15號
              （下稱幸福路房地）
    建物面積：76.89平方公尺
    增建部分面積：19.61平方公尺
    土地公告現值：52,600元/平方公尺
    原所有權人：甲○○
    現所有權人：甲○○
(三)原、被告雙方目前所剩餘之存款：
  1.原告目前之存款金額如下所列，共計金額為62,360元：
    (1)新莊幸福郵局：56,711元
    (2)新莊市農會：5,649元
  2.關於被告目前之存款金額，請鈞院命被告自行提報後，再就
    該部分予以找補計算。
(四)1.依民法第1030條之1第1項本文及第1030條之3第1項本文之規
    定，本件原、被告雙方於婚姻關係消滅前五年內，各自賣出
    之房地均應計入夫妻剩餘財產分配，故就不動產總價值，計
    算如下：46.5平方公尺52,600元＋46平方公尺52,600元
    ＋（76.89＋19.61）平方公尺52,600元＝9,941,400元。
  2.以上不動產總價值加計原告目前之存款後，計算出二分之一
    之數額如下：（9,941,400元＋62,360元）÷2＝5,001,880
    元。
  3.上述二分之一之數額，再減去原告所出售房地之價值後，即
    5,001,880元－（46.5平方公尺52,600元）＝2,555,980元
    。今原告尚得向被告請求給付剩餘財產2,555,980 元，當屬
    無疑等語。
(五)並聲明：
  1.被告應給付原告2,555,980 元整，暨自本準備書狀（98年11
    月16日當庭提出）繕本送達被告之翌日起至給付日止，按年
    息百分之五計算之利息。
  2.訴訟費用由被告負擔。
  3.第一項請求原告願供擔保請准宣告假執行
(六)對被告抗辯之陳述：
  1.離婚後原告有搬出去。
  2.幸福路房地是原告花錢買被告名字。因為被告自治街房地於
    民國69年賣給原告弟弟30萬元，後來兩造再買幸福路房地，
    是原告將金飾賣掉、保險退掉，還有原告做工所賺的錢買的
    。總共花120多萬元買，貸款100萬元。被告已經很久沒有賺
    錢。
  3.自強街房地也是原告賺錢交給被告，被告去買原告之名字。
  4.自強街房地賣156萬。
二、被告方面：
(一)98年7月28日在法院辦理離婚，98年8月20日發現房屋所有權狀
  遺失。房屋地價稅自始至終都是被告一個人交的。
(二)要離婚是原告自己先提出來的，常常大吵大鬧，是原告去買離
  婚協議書回來，原告自己先簽好，印章也蓋好，不去戶政事務
  所辦理離婚，卻把離婚協議書藏起來，之後，母子聯合起來欺
  負被告，被告不得已才到法院請求辦理離婚，離婚了，只有搬
  原告一個人，被告共給原告壹拾壹萬元整，郵局存款是被告給
  的伍萬元（定存）。
(三)買店面是要做小生意開雜貨店，原告不知動了什麼手腳，常說
  錢丟了，被告暗地觀察，故意放幾張錢在那裡並沒有發現可疑
  之人。生意很好，沒錢交房貸，沒錢補貨，捨不得請人幫忙載
  空酒瓶去交公賣局，有一次被告意外受傷很重，回來還給原告
  罵。被告之後才去工廠上夜班或輪班來賺錢，晚上上班、白天
  開鎖賺錢交房貸。
(四)原告計較房子沒有原告的名字，被告才辦貸款買二樓的房子（
  即自強街房地），貸款交完該房子卻被原告偷賣掉了，一毛錢
  都沒有給被告。被告花了貳佰萬買的，原告卻只賣壹佰肆拾參
  萬元，還說被告脫產，脫產的人是原告。原告買五樓的房子（
  建物門牌：台北縣新莊市○○里○○街38巷1號5樓，下稱中泰
  街房地），用吳聲忠（即兩造之子）的名義登記，還把被告的
  房子設定假扣押登記。
(五)四樓房屋（即自治街房地）是結婚之前買的，不關原告的事。
(六)被告賺的錢都繳納房屋貸款，離婚時被告有給原告五萬元，要
  原告搬家，到現在都還沒有搬。
(七)原告是來騙婚的，二個小孩都不是被告的，被告為何要分財產
  給原告，被告亦不知道原告之前是有結過婚。
(八)幸福路房地是被告自己花錢買的，貸款也是被告在繳，貸款繳
  完後被告才沒有工作。
(九)幸福路房地目前無貸款，大約於94、95年就還款完畢。
(十)自治街房地賣給原告弟弟後，被告後來又花錢向原告弟弟買回
  來，因為還沒有過戶，價錢差不多是30幾萬元，貸款利息都是
  被告繳的，94年被告就賣掉，賣110萬。。
三、得心證之理由：
(一)兩造於67年結婚，98年7 月28日經本院調解離婚之事實，業據
  原告提出調解筆錄影本、戶籍謄本影本等件為證，復經本院依
  職權調閱98年度司家調字第131號案卷，查核屬實。
(二)按「夫妻未以契約訂立夫妻財產制者，除本法另有規定外，以
  法定財產制，為其夫妻財產制」、「法定財產制關係消滅時，
  夫或妻現存之婚後財產，扣除婚姻關係存續中所負債務後，如
  有剩餘，其雙方剩餘財產之差額，應平均分配」、「依前項規
  定，平均分配顯失公平者，法院得調整或免除其分配額」、「
  中華民國91年民法親屬編修正前適用聯合財產制之夫妻，其特
  有財產或結婚時之原有財產，於修正施行後視為夫或妻之婚前
  財產；婚姻關係存續中取得之原有財產，於修正施行後視為夫
  或妻之婚後財產。」，民法第1005條、第1030條之1第1項前段
  、第2項及民法親屬編施行法第6條之2 分別定有明文。而婚姻
  因配偶一方死亡、離婚而解消，法定財產制因此而消滅。查原
  告與被告原為夫妻，兩造並未約定任何夫妻財產制之事實，為
  兩造所不爭，自應適用法定財產制。又離婚為法定財產制關係
  消滅之原因，原告與被告於98年7 月28日調解離婚成立，故原
  告與被告之法定財產制關係因此消滅，原告據此請求分配剩餘
  財產之差額，於法有據，且應以原、被告離婚時即98年7 月28
  日作為計算夫妻雙方現存之婚後財產（剩餘財產）範圍及價值
  之時點，合先敘明。
(三)原告主張：本件原、被告雙方於婚姻關係消滅前五年內，各自
  賣出之房地均應計入夫妻剩餘財產分配，故就不動產總價值，
  計算如下：46.5平方公尺52,600元＋46平方公尺52,600
  元＋（76.89 ＋19.61 ）平方公尺52,600元＝9,941,400 元
  ；以上不動產總價值加計原告目前之存款後，計算出二分之一
  之數額如下：（9,941,400 元＋62,360元）÷2 ＝5,001,880
  元。上述二分之一之數額，再減去原告所出售房地之價值後，
  即5,001,880 元－（46.5平方公尺52,600元）＝2,555,980
  元；原告尚得向被告請求給付剩餘財產2,555,980 元云云，業
  據提出自強路房地買賣契約書影本一份、本票及支票影本各二
  張，幸福路、自強街、自治街建物及土地登記謄本各一份、原
  告新莊市農會存摺影本一份、新莊幸福郵局存摺影本一份、原
  告合作金庫存摺影本一份為證，被告則以前開陳述為辯。經查
  ：
甲、關於自強街、自治街房地：
  1.自強街房地，原所有權人乙○○，已於94年8 月3 日出售予
    第三人曾鴻文，價金156 萬元。此部分業據原告提出建物登
    記第二類謄本、土地登記第二類謄本、不動產買賣契約書影
    本、買方簽發之143 萬元本票影本、交通銀行138 萬元支票
    影本等件為證。惟查前揭不動產買賣契約書影本之記載，自
    強街房地之買賣價金應為158 萬元整（簽約款15萬元、尾款
    143 萬元），是就自強街房地之價金，認定以158 萬元為適
    當。
  2.自治街房地，原所有權人甲○○，已於93年出售予訴外人許
    妙朱，價金110 萬元，此部分亦據原告提出建物登記第二類
    謄本、土地登記第二類謄本等件為證，惟就買賣價金部分，
    原、被告皆未有舉證，僅由被告於言詞辯論期日陳稱賣110
    萬元（參見本院99年4 月12日言詞辯論筆錄），然原告並未
    爭執，是就自治街房地之價金，認定以110 萬元為適當。
  3.由上觀之，兩造於98年7 月28日離婚時，上開二筆不動產，
    早由兩造各自為處分，出售與第三人，足見兩造婚後均各有
    獨立自主之理財能力。
  4.按夫或妻為減少他方對於剩餘財產之分配，而於法定財產制
    關係消滅前五年內處分其婚後財產者，應將該財產追加計算
    ，視為現存之婚後財產。但為履行道德上義務所為之相當贈
    與，不在此限，民法第1030條之3 第1 項固定有明文。而上
    開追加計算之條文，係以夫妻之一方以減少他方對剩餘財產
    之分配為目的，而任意處分其婚後財產作為要件，是於處分
    時，夫妻之一方主觀上必須具備「減少他方對於剩餘財產之
    分配」之故意，使足當之。本件兩造均未舉證證明對方有上
    開應追加計算「主觀要件」之事實，從而，兩造離婚前五年
    內已各自處分之自強街房地、自治街房地，尚無追加計算之
    必要。
乙、兩造離婚後，被告尚有幸福路房地之不動產，且已無貸款，
    有前開幸福路建物及土地謄本在卷可參，且為兩造所不爭執
    。惟就幸福路房地價值之計算方法：
  1.原告主張之計算方法係以建物總面積土地公告現值，即：
    （76.89＋19.61）平方公尺52,600元＝5,075,900 元。惟
    土地公告現值係指土地之價值，原告竟以「土地」之價值乘
    以「建物」之面積，此種計算方法，顯有未洽。
  2.本院經兩造同意後，選擇吉特不動產估價師事務所就該幸福
    路房地進行鑑定，經鑑定結果，兩造離婚時（98年7 月28日
    ）該幸福路房地之評估總價為5,628,726 元（增值稅為3945
    93元），有兩造不爭執之前開鑑定單位提出之不動產估價報
    告書1 份在卷可參，從而，兩造離婚時，系爭幸福路房地之
    價值，應以上開鑑定單位鑑定結果為準。
丙、原告主張其目前存款共計金額為62,360元：
  1.原告此部分之主張，業據原告提出新莊幸福郵局郵政存簿儲
    金簿影本、新莊市農會活期儲蓄存款存摺影本各1 件為證。
    惟查原告(1)新莊幸福郵局結餘56,711元，日期為98年9月4日
    ；(2)新莊市農會結存5,649元，日期為98年9月29日，兩者合
    計固為62,360元。然分配夫妻剩餘財產差額事件，關於夫妻
    現存之婚後財產之範圍及價值，其計算時點，係以夫妻離婚
    時（即法定財產制關係消滅時）為準，民法第1030條之4第1
    項可資參照，是原告此部分之主張，其計算時點尚有違誤，
    故不可採。
  2.兩造於離婚時（即98年7 月28日）現存之各項存款餘額，經
    本院新莊市農會，合作金庫商業銀行東新莊分行、新莊幸福
    郵局函查，有該等金融單位回函及所附附件在卷可參（詳見
    下述丁），是關於兩造離婚時現存之各項存款餘額，自應以
    本院向上開金融單位函查之結果為準。
丁、茲就兩造於98年7 月28日現存之婚後財產，分別計算如下：
  1.原告部分（合計：202,977元）
    (1)存款部分：共計202,977元
      台北縣新莊市農會：活期存款餘額5,744元
      合作金庫商業銀行東新莊分行：3,345元
      新莊幸福郵局：存簿儲金結餘91,318元
      新莊幸福郵局；定期儲金結餘102,570元
    (2)債務部分：共計0元
      未負債務，此為兩造所不爭執。
  2.被告部分（合計：5,767,470元）
    (1)存款部分：共計533,337元
      台北縣新莊市農會：活期存款餘額21,285元
      台北縣新莊市農會：定期儲蓄存款餘額500,000元
      新莊幸福郵局：存簿儲金結餘12,052元
    (2)不動產部分：共計5,234,133元
      幸福路房地，經鑑價為5,628,726元，扣除土地增值稅394
      ,593元後，淨值為5,234,133元
    (3)債務部分：共計0元
      未負債務，此為兩造所不爭執。
戊、由上觀之，原告乙○○之剩餘財產應為202,977 元，被告甲
    ○○之剩餘財產應為5,767,470 元。是以兩造剩餘財產之差
    額應為5,564,493 元（即5,767,470 －202,977)。
己、又原告請求平均分配兩造剩餘財產之差額，是否顯失公平：
  1.按民法第1030條之1 之立法理由為法定財產關係消滅時，以
    夫妻雙方剩餘財產之差額，平均分配方為公平，亦所以貫徹
    男女平等之原則，例如夫在外工作或經營企業，妻在家操持
    家務、教養子女備極辛勞，使夫得無內顧之憂，專心發展事
    業，其因此所增加之財產，不能不歸功於妻子之協力，則其
    剩餘財產，除因繼承或無償取得者外，妻自應有平均分配之
    權利。惟夫妻之一方有不務正業，或浪費成習等情事，於財
    產之增加並無貢獻，自不能使之坐享其成，獲得非分之利益
    。此際如平均分配，顯失公平，應由法院酌減其分配額或不
    予分配。
  2.經查：本件原告主張被告自75年開始，即以身體不佳為由而
    未工作，全家生活支出、子女之扶養及房貸之支付，均靠原
    告一人工作所得支應，被告則答辯是在幸福路房地貸款繳完
    後被告才沒有工作，而據被告陳述幸福路房地之貸款約係於
    94、95年還款完畢云云，是兩造對於原告有在工作並無爭執
    ，僅對於被告何時開始沒有工作兩造陳述有所出入，此益徵
    兩造均有工作收入。另參酌兩造對於上開三筆不動產（自強
    街、自治街、幸福路房地），究竟何人出資？共同出資？各
    出資多少？多有爭議，錙銖必較；而前述兩造婚姻關係存續
    中，各自出賣處分自己名下之不動產，均有獨立自主之理財
    能力，是本院認為此際若由兩造平均分配剩餘財產差額，顯
    失公平，爰調整分配比例為：原告十分之三、被告十分之七
    ，洵屬適當。故原告得向被告請求之分配額經核應為1,669,
    348 元（5,564,493 元3/10，小數點以下四捨五入）。
庚、綜合上情，原告依民法第1030條之1 規定請求被告給付1,66
    9,348 元，及自98年11月17日（即原告民事追加暨準備書狀
    送達被告翌日）起至清償日止，按年息百分之五計算之利息
    ，為有理由，應予准許。逾此範圍之請求，為無理由，應予
    駁回。
辛、原告陳明願供擔保，聲請宣告假執行，經核其勝訴部份，合
    於法律之規定，爰酌定相當之擔保金額告之；其餘假執行之
    聲請，因訴之駁回而失所依附，不予准許。
四、本案事證已臻明確，兩造其餘主張陳述及攻擊防禦方法，經
    審酌與本件判決結果不生影響，爰不逐一審究論列，附此敘
    明。
五、據上論結，本件原告之訴，為一部有理由，一部無理由，依
    民事訴訟法第79條、第390 條第2 項，判決如主文。
中    華    民    國    99    年    4     月    30    日
                  家事法庭  法  官  劉大衛
以上正本係照原本作成
如對本判決上訴，須於判決送達後20日之不變期間內，向本院提
出上訴狀。
中    華    民    國    99    年    4     月    30    日
                            書記官  高玉彬

司法院資訊處製作；財團法人民間司法改革基金會備份。
